【裁判字號】    90,判,230
【裁判日期】    900215
【裁判案由】    土地增值稅
【裁判全文】
最  高  行  政  法  院  判  決                      九十年度判字第二三○號
    原      告  甲○○
    被      告  彰化縣稅捐稽徵處
    代  表  人  陳大倫
右當事人間因土地增值稅事件，原告不服財政部中華民國八十八年九月七日台財訴字
第八八○二四五七四○號再訴願決定，提起行政訴訟。本院判決如左：
    主  文
再訴願決定、訴願決定及原處分均撤銷。
訴訟費用由被告負擔。
    事  實
緣原告於民國八十五年五月十四日買賣取得坐落彰化縣秀水鄉○○段七一三地號農業
用地乙筆，面積一、○○○平方公尺，並申准依土地稅法第三十九條之二第一項規定
免徵土地增值稅在案，嗣經被告分別於八十六年十二月十日及八十七年一月十二日派
員會同農業及地政機關人員實地勘查，發現系爭土地全部變更為非農業用地使用，有
農業用地查核清單及現場照片附可稽，被告乃據以裁處原免徵土地增值稅額二倍之
罰鍰計新臺幣（下同）二二○、○○○元。原告不服，申請復查，未獲變更，一再訴
願，遞遭決定駁回，遂提起行政訴訟。茲摘兩造訴辯意旨於次：
原告起訴意旨略謂：原告於取得系爭農地後因居家需要，不諳規定申請農舍，於該基
地上建造農舍乙棟，面積僅為一一○平方公尺及休閒涼亭乙座（面積不及一○平方公
尺），其餘為配合農舍居家，闢磁磚場供舖曬場及草及、花木、菜圃之庭園，於情於
理，該農地並無供營業或工廠使用仍為農村居家使用，如所建農舍能申請使用執照，
概免認定為違法處分，於法因該農舍為違章應予處罰，但該違章之建物面積合計僅一
二○平方公尺，並不及該宗土地之五分之一，依據土地稅法第五十五條之二之罰鍰，
得按實際不繼續耕作比率計算，準此，被告遽將非違章建物之其他供農用之部分併入
認為非農業使用而予二倍之罰鍰，殊難令人折服。綜上所述，請求撤銷原處分、訴願
及再訴願決定等語。
被告答辯意旨略謂：一、按「農業用地閒置不用，．．．但有左列情形之一者不在此
限：一因農業生產或政策之必要而休閒者。二因地區性生產不經濟而休耕者。三因公
害污染不能耕作者。四因灌溉、排水設施損壞不能耕作者。五因不可抗力不能耕作者
。．．．。」「農業用地在依法作農業使用時，移轉與自行耕作之農民繼續耕作者，
免徵土地增值稅。」、「依第三十九條之二第一項取得之農業用地，取得者於完成移
轉登記後，有左列不繼續耕作情形之一者，處以原免徵土地增值稅二倍之罰鍰，其金
額不得少於取得時申報移轉現值百分之二：一．．．三非依法令變更為非農業用地使
用。」分別為土地稅法第二十二條之一第一項、第三十九條之二第一項及第五十五條
之二第一項第三款所明定。二、卷查原告於八十五年五月十四日取得坐落秀水鄉○○
段七一三地號之農業用地，前經核准免徵土地增值稅新臺幣一一○、○○○元，嗣經
被告於八十六年十二月十日派員會同彰化縣秀水鄉公所及彰化地政事務所人員實地會
勘，查獲系爭土地有非作農業使用之情形，並以八十六年十二月十五日八六彰稅財字
第一三一六六八號函通知原告；嗣經原告於八十七年一月五日提起異議，遂於八十七
年一月十二日再度派員會同前揭相關單位人員前往查勘結果仍如前次會勘情形，系爭
土地除有違建乙棟面積一一○平方公尺，其餘為磁磚走道，種植樹木、草皮等亦經農
業單位核認為庭園造景，面積為八九○平方公尺，其全部非依法令變更為非農業用地
使用面積合計一、○○○平方公尺，並非原告所主張之五分之一以內面積，查獲及復
勘時附案照片可稽，違章事實洵勘認定。原告所稱，核不足採。(四)至原告另執前詞主
張被告遽將非違章建物之其他供農用之部分併入認為非農業使用而處予二倍之罰鍰乙
節，「查農業用地移轉免徵增值稅案件，由稽徵機關邀集地政及農業機關組成會勘小
組；稽徵機關負責工作之策劃與推動，地政機關負責提供作業之有關地籍藍曬圖以及
土地位置之認定，農業機關負責農業用地是否繼續作農業使用之認定。」財政部八十
年二月二十八日台財稅第八○一二四○八五二號函頒「農業用地移轉免徵增值稅案件
管制檢查作業要點」第五點(一)已有明確規定。因之，有關農業用地是否繼續作農業使
用之認定既屬農業機關權責，故被告為審慎起見，前以八十七年七月三日八七彰稅法
字第二二六五三號函請秀水鄉公所，就系爭農地上培植草皮、種植樹木，究否屬農業
使用，惠賜卓見，嗣經秀水鄉公所八十七年七月十五日八七彰秀鄉農字第七四三三號
函查復：「系爭農地已由貴處辦理會勘及複勘，並製成會勘紀錄．．．」，經查系爭
土地業經會勘小組實地勘查並製成會勘紀錄認定除違建外，餘為磁磚走道及種植草皮
、樹木供作庭園造景使用，全部變更為非農業使用。則原處分依前開會勘結果並援依
土地稅法第五十五條之二第一項第三款規定，核處原免徵土地增值稅額二倍之罰鍰計
二二○、○○○元（計至百元止），核無違誤。綜上所述，原告之訴並無理由，謹請
駁回其訴，以維稅政等語。
    理  由
按「農業用地在依法作農業使用時，移轉與自行耕作之農民繼續耕作者，免徵土地增
值稅。」、「依第三十九條之二第一項取得之農業用地，取得者於完成移轉登記後，
有左列不繼續耕作情形之一者，處以原免徵土地增值稅額二倍之罰鍰，其金額不得少
於取得時申報移轉現值百分之二．．．三非依法令變更為非農業用地使用。前項應處
罰鍰之土地，不繼續耕作面積未達每宗土地原免徵土地增值稅土地面積之五分之一，
其罰鍰得按實際不繼續耕作面積比率計算。但以一次為限。」分別為土地稅法第三十
九條之二第一項、第五十五條之二第一項第三款及同條第二項所明定。本案原告於八
十五年五月十四日買賣取得坐落於彰化縣秀水鄉○○段七一三地號農業用地乙筆，面
積一、○○○平方公尺，並申准依土地稅法第三十九條之二第一項規定免徵土地增值
稅在案，嗣經被告分別於八十六年十二月十日及八十七年一月十二日派員會同農業及
地政機關人員實地勘查，發現系爭土地全部變更為非農業用地使用，有農業用地查核
清單及現場照片附卷可稽，被告乃據以裁處原免徵土地增值稅額二倍之罰鍰計二二○
、○○○元。原處分核處罰鍰及一再訴願決定維持原處分，固非無見，惟查土地稅法
業經於八十九年一月二十六日總統令公布修正，其中舊法第五十五條之二已刪除。依
稅捐稽徵法第四十八條之三規定：「納稅義務人違反本法或稅法之規定，適用裁處時
之法律，但裁處前之法律有利於納稅義務人者，適用最有利於納稅義務人之法律。」
而所謂裁處時，包括訴願、再訴願及行政訴訟之決定或判決，準此，行政訴訟中，尚
未裁罰確定之案件均有該條之適用。本件被告依修正前土地稅法第五十五條之二對原
告裁罰，而新法已將該條規定刪除而不處罰，自以新法有利於原告，應適用新法規定
。原處分及一再訴願決定未及適用新法，自有未當，原告雖未就此提出訴辯，惟妥當
適用法規乃本院職權，原處分及一再訴願決定既有可議，即應由本院加以撤銷，由原
處分機關另為適法之處分。至於原告其他關於實體上之訴辯，與判決結果不生影響，
不再論述，附此明。
據上論結，本件原告之訴為有理由，爰依行政訴訟法第二條、行政訴訟法第九十八條
第三項前段，判決如主文。
中    華    民    國     九十        年      二      月      十五       日
                    最 高 行 政 法 院  第 二 庭
                                審 判 長 法  官      陳  石  獅
                                         法  官      徐  樹  海
                                         法  官      彭  鳳  至
                                         法  官      高  啟  燦
                                         法  官      黃  合  文
右  正  本  證  明  與  原  本  無  異
                                         法院書記官  王  福  瀛
中    華    民    國     九十        年      二      月      十六       日


司法院資訊處製作；財團法人民間司法改革基金會備份。
